【裁判字號】    98,訴,189
【裁判日期】    980507
【裁判案由】    就業服務法
【裁判全文】
臺北高等行政法院判決
                                       98年度訴字第189號
                              .
原      告  嘉華國際有限公司
代  表  人  甲○○
被      告  宜蘭縣政府
代  表  人  乙○○縣長）住同.
訴訟代理人  丁○○
            丙○○
上列當事人間因就業服務法事件，原告不服行政院勞工委員會中
華民國97年12月1 日勞訴字第0970023800號訴願決定，提起行政
訴訟。本院判決如下：
    主  文
原告之訴駁回。
訴訟費用由原告負擔。
    事  實
壹、事實概要：原告為訴外人張美絨辦理其印尼籍看護工SUPRIA
    TUN （以下簡稱S 君，護照號碼：AA651908）之就業服務業
    務，原告以代收國外貸款之名，向S 君收受規定標準以外之
    費用合計新臺幣（下同）100,545 元（計算方式如下：自民
    國95年1 月起至97年3 月止，按月收取管理費265 元、銀行
    貸款4,438 元及保證金2,000 元，共15次），違反就業服務
    法第40條第5 款之規定，被告依同法第66條第1 項規定，於
    97年7 月24日以府勞就字第0970057608號違反就業服務法罰
    鍰案件處分書處原告罰鍰100 萬5,450 元。原告不服，經提
    起訴願亦遭駁回，遂提起本件行政訴訟。
貳、兩造聲明：
一、原告聲明求為判決：
  (一)訴願決定及原處分均撤銷。
  (二)訴訟費用由被告負擔。
二、被告聲明求為判決：
  (一)駁回原告之訴。
  (二)訴訟費用由原告負擔。
參、兩造之爭點：被告以原告辦理系爭就業服務業務，收取規定
    標準以外之費用而處以罰鍰100萬5,450元，是否適法？
一、原告主張之理由（原告經通知未到庭，據其起訴狀所載之聲
    明及陳述）：
  (一)外籍看護工S 君所簽立之「外國人入國工作費用及工資切結
    書」（下簡稱入國切結書）第4 項固載有「來華工作有關之
    借款：本人除同意以下借款於來華後代為收取外，並未同意
    任何其他在中華民國代為收取之費用。」，惟同入國切結書
    除第4 項復載有銀行貸款、貸款利率及規費、銀行貸款費用
    （償還方式：分15期，每期4,703 元償還）外，同入國切結
    書尤載有服務費（第五項(一)）、健保費每月216 元，居留證
    費：每年1,000 元、所得稅：前6 月每月3,168 元，第7 個
    月起每月950 元（同入國切結書第五項(二)規費及其他費用部
    份參照），入境體檢及半年體檢8,000 元、回程機票8,000
    元、居留證費用3,000 元，合計19,000元（同入國切結書第
    五項(三)其他費用所載）等。上述費用亦詳載於「看護工所得
    薪資及應付其它費用計算表」，且係外國人進入中華民國後
    所發生之費用，是上揭入國切結書第四點後段所戴之「並未
    同意任何其他在中華民國代為收取之費用。」前後已互為矛
    盾，並與事實不符，而此預為排除法律賣任之法律行為顯然
    有背私經濟自由及社會經濟發展之公共秩序，按民法第72條
    規定，上開法律行為自屬無效。再按我國實務上之「解釋函
    令」，其法律性質即屬行政程序法規定之「解釋性行政規則
    」，解釋性行政規則係上級機關對下級機關、長官對屬官所
    下達之內部規範，僅拘束訂定機關、下級機關及屬官之效力
    （行政程序法第159 條第2 項第2 款、第160 條、第161 條
    規定意旨參照）。行政機關除基於職權對法規為必要釋示，
    以供機關在個案中認識用法之依據外，亦經常會應人民所請
    進行法規解釋，此等解釋無拘束人民之效力，並非行政處分
    。再者，無論對下級機關或對人民所為之解釋函令，皆不拘
    束法院，不具法源地位，法官審判時得就具體案件依其獨立
    確信之判斷，依法律表示其合法適當之見解（大法官會議釋
    字第137 號、第216 號、第407 號意旨參照）。從而本件原
    處分及訴願決定引據行政院勞工委員會基於上開切結書所為
    91年10月7 日勞職外字第0910205963號函示為據，其行政處
    分之內容即有違背公共秩序之可議，按行政程序法第111 條
    第5 款規定，原處分自有無效之事由。
  (二)又按行政行為之內容應明確。行政機關就該管行政程序，應
    於當事人有利及不利之情形，一律注意。行政機關行使裁量
    權，不得逾越法定之裁量範圍，並應符合法規授權之目的。
    行政程序法第5 條、第9 條。第36條、第10條分別定有明文
    ；再接行政罰與刑罰之構成要件雖有不同，而刑事判決與行
    政處分，亦原可各自認定事實，惟認定事實須憑證據，倘無
    證據足資認定有堪以構成行政罰或刑罰要件之事實存在，即
    不得僅以推測之詞予人處罰，則為二者所應一致。最高行政
    法院（89年7 月1 日改制前為行政法院）75年判字第309 號
    判例著有意旨足資參照。查S 君於入境我國前簽署並經印尼
    政府驗證通過攜帶入境，俟由雇主、原告共同簽署之「外國
    人入國工作費用及工資切結書」第二項附表載有S 君來華前
    在勞工輸出國所發生之全部費用計有：招募及作業費、護照
    費、體檢費、膳宿和訓練費、勞工檢定考試及出國前講習、
    簽證費、勞工保險費、政府稅收、機票費、機場稅及規費、
    國內車資及仲介費等，合計RP.12,944,500 盾約合新台幣49
    ,787元。同切結書第三項載：前項費用本人於來華前在勞工
    輸出國已繳納RP：0 盾（NT$0元），是上開費用係發生於國
    外之債權債務關係，且證明上開國外發生之費用係由印尼人
    力仲介公司先行墊支，即屬S 君於國外之「借款」無訛。同
    切結書第四項表列S 君同意分15期每期4,703 元（含管理費
    265 元，銀行貸款4,438元）償還。及同為S 君入國前簽署
    並經印尼政府驗證攜入之「看護工所得薪資及應付其它費用
    計算表」所示每期2,000元，共15期，計30,000元之保證金
    （俟銀行貸款等繳清後，無息返還予S 君）等費用，嗣S 君
    入境我國後，以書面委託（授權）原告於其每月薪資所得中
    和取上開每期合計6,703 元之款項，作為轉交返還借（貸）
    款之用，縱本件S 君於中國信託商業銀行印尼子公司完成開
    戶對保手續，但因核貸程序未完成並未撥款，惟此並非原告
    辦理S 君就業服務業務之經辨事項，亦非原告所得置喙。然
    並外能因此而卸免S 若有向國外仲介公司償付上開債務之責
    任。復且S 君放入境我國工作前（即94年12月25日）於印尼
    親自簽署中、印尼文對照之「授權書」載明：「茲本人合法
    委託印尼仲介公司，辦理來台灣地區工作，經由印尼合法人
    力仲介公司引進，合法墊借新台幣185,400 元，本人同意由
    本人在台灣地區工作薪資分18月，每月償還新台幣10,300元
    ，其中本人亦同意匯款至印尼仲介公司，指定在台灣地區之
    銀行帳戶。此授權書係確實為本人所立具，以資供給必須之
    用途。」等語（參證物一）。從而，原告依S 君之委託代辨
    （轉交）其國外借（貸）款之返還事務，純係原告信賴上開
    「外國人入國工作費用及工資切結書」、「看護工所得薪資
    及應付其他費用計算表」等政府認可文件之效力，及基於S
    君與原告間按民法規定之委託，代理法律關係，所為之受託
    代辦（轉交）事項，此核與行政院勞工委員會91年10月7日
    勞職外字第0910205963號等函示意旨並無不合。詎被告曲解
    函示(1)意旨之真義及疏未調查上情，且不當據為裁處之基礎
    ，疑有違行政程序法第9 條、第36條規定，又不符第5 條規
    定之明確性原則，及處分不適用法規，理由矛盾之違誤甚明
    。(2)原處分認原告自「95年1 月至97年3 月間，共15個月」
    每月向S 君超收6,703 元（含管理費、銀行貸款及保證金）
    ；惟95年1 月至97年3 月，計應有26個月，此與15個月相差
    甚巨，此期間本應扣除原告依法得收取之服務費而未剔除，
    是原處分之計算基礎顯然有誤。又所指摘原告超收系爭款項
    之時間，收取方式等問題，原處分書並未予詳述，核與處分
    明確性原則有違灼然。
  (三)綜上所述，原處分既有上開認事、用法均有不當之可議，自
    應不予維持。訴願決定未予糾正，亦應併予撤銷，俾符法制
    並維權益。
二、被告主張之理由：
  (一)原告起訴理由謂本件「入國切結書」第四項「並未同意任何
    其他在中華民國代為收取之費用。」之記載與其他第五項(二)
    、(三)明載各項費用明細及「看護工所得薪資及應付其他費用
    計算表」不符，依民法第72條規定，其約定無效；且依「外
    國人入國工作費用及工資切結書」之第4 項約定「來華工作
    有關之借款：本人除同意以下借款於來華後代為收取外，並
    未同意任何其他在中華民國代為收取之費用」云云，惟該項
    之原文應為「來華工作有關之借款：本人除同意以下借款於
    來華後代為收取外（請詳列債權人、項目用途及金額），並
    未同意任何其他在中華民國代為收取之費用」，其作為規範
    S 君之債務及債權之關係意顯，與S 君入國切結書所載列之
    其他費用無涉，故原告所述，顯然曲解切結書之內容原意。
  (二)另原告另主張本件「費用係發生於國外之債權，債務關係，
    且證明上開國外發生之費用係由印尼人力仲介公司先行墊支
    ，即屬S 君於國外之『借款』無訛。」。惟按行政院勞工委
    員會於91年10月7 日以勞職外字第0910205963號函略以：「
    三、…（四）有關外勞在國外發生之費用（含借款）應載明
    於『外國人來華工作費用及工資切結書』，並經由勞工輸出
    國驗證。如外勞書面同意雇主或仲介公司代為轉交『借款』
    ，其金額應與『外國人來華工作費用及工資切結書』相符。
    。原告既無法將款項繳納至S 君入國切結書所載列之債權人
    ，自當告知S 君，且不可再以收取銀行貸款之名，每月向S
    君收取上開款項達15個月，遲至S 君向中國信託商業銀行查
    詢，始得知該行並未向外勞S 君核貸，原告所述顯無理由。
  (三)原告又主張本件處分以15個月為計算基礎，顯然有誤云云，
    惟本件處分書之意思係指超收期間共15個月，並已於處分書
    載明原告以收取銀行貸款之名，向外勞S 君收取規定標準以
    外，每月超收項目及金額分別為管理費265 元、銀行貸款4,
    438 元及保證金2,000 元，合計6,703 元，15個月超收費用
    共10萬545 元；本計算基準乃依據S 君所提供之薪資表為佐
    ，另被告並未對原告載列於S 君薪資表中得收取之服務費有
    所異議，故原告所陳顯為推委之詞。
  (四)原告於起訴狀所提示之證物一: 授權書影本（印尼傳真資料
    ）與原告於97年6 月20日函復被告所附之委託書有異，故原
    告前後所述互為矛盾，顯不足採信。
    理  由
一、本件原告經合法通知，未於言詞辯論期日到場，核無行政訴
    訟法第218 條準用民事訴訟法第386 條各款所列情形，爰依
    被告之聲請，由其一造辯論而為判決。
二、按就業服務法第35條第2 項規定：「私立就業服務機構經營
    前項就業服務業務得收取費用；其收費項目及金額，由中央
    主管機關定之。」同法第40條第5 款規定：「私立就業服務
    機構及其從業人員從事就業服務業務，不得有下列情事：
    一、…五、要求、期約或收受規定標準以外之費用，或其他
    不正利益。…」同法第66條第1 項規定：「違反第40條第5
    款規定者，按其要求、期約或收受超過規定標準之費用或其
    他不正利益相當之金額，處10倍至20倍罰鍰。」，另按私立
    就業服務機構收費項目及金額標準第1 條規定：「本標準依
    就業服務法第35條第2 項規定訂定之」第6 條規定：「私立
    就業服務機構收費項目及金額標準第6 條規定，營利就業服
    務機構接受外國人委任辦理從事本法第46條第1 項第8 款至
    第10款規定工作之就業服務業務，得向外國人收取服務費之
    金額如下：一、90年11月9 日後取得入國簽證者：第1 年每
    月不得超過新臺幣1,800 元，第2 年每月不得超過新台幣1,
    700 元，第3 年每月不得超過新臺幣1,500 元。但曾受聘僱
    工作2 年以上，因聘僱關係終止或聘僱許可期間屆滿出國後
    再入國工作，並受聘僱於同一雇主之外國人，每月不得超過
    新臺幣1,500 元。…前項費用得預先收取，最長以3 個月為
    限。終止服務時，預先收取之費用應按未提供服務月數退還
    外國人。」，為行政院勞工委員會93年1 月13日勞職外字第
    0930200171號令公告在案。又按勞工委員會91年10月7 日勞
    職外字第0910205963號函：「勞工委員會重申各人力仲介公
    司應確實遵守法令規定收費及掣給收據，以免觸法，請查照
    並轉知所屬知照。一、…三、茲摘列有關仲介收費疑義如下
    ，請各人力仲介公司清查所有引進或管理之外勞收費情形，
    並確實遵守法令規定收費，以免觸法：（一）…（三）健保
    費、勞保費、居留證費、健康檢查費等相關規費，應覈實收
    取。（四）有關外勞在國外發生之費用( 含借款) 應載明於
    『外國人來華工作費用及工資切結書』，並經由勞工輸出國
    驗證。如外勞書面同意雇主或仲介公司代為轉交『借款』，
    其金額應與『外國人來華工作費用及工資切結書』相符。…
    （七）勞工委員會發布之新收費標準係以外勞於90年11月9
    日（含當日）後取得入境簽證者為適用對象，並非以勞工委
    員會招募許可函發文日期或轉換雇主接續聘僱之承接日期來
    區分，且90年11月9 日前取得入境簽證之外勞，其服務費及
    交通費每月不得超過新台幣1,000 元。人力仲介公司不得向
    該等外勞，收取第1 年新台幣1,800 元、第2 年新台幣1,70
    0 元、第3 年新台幣1,500 元之服務費及交通費，且服務費
    及交通費預收期限不得逾3 個月。…」勞工委員會93年6 月
    25日勞職外字第0930203855A 號函：「修正『外國人來華工
    作費用及工資切結書』為『外國人入國工作費用及工資切結
    書』，並自93年9 月1 日施行」。核上揭函釋與法律規定意
    旨無違，被告機關辦理相關事件，自得援用之。
三、本件原告為雇主張美絨及印尼籍看護工Ｓ君，辦理就業服務
    業務，Ｓ君於94年12月29日入境臺灣受僱擔任看護工，原告
    就Ｓ君自95年1 月至97年3 月止之工作期間，其中前15個月
    每月自Ｓ君之薪資中收取6,703 元之費用，收取費用合計10
    5,545 元，嗣經被告機關查證後，依就業服務法第40條第5
    款及同法第66條第1 項規定，以97年7 月24日府勞就字第09
    70057608號行政處分處原告罰鍰1,005,450 元。原告不服，
    分別提起訴願均遭決定駁回各情，有雇主聘僱外籍勞工申請
    書、受理外國人諮詢服務案件（非勞資爭議）紀錄表、被告
    勞工處對話紀錄、看護工所得薪資及應付其他費用計算表、
    外國人入國工作費用及工資切結書、中國信託商業銀行股份
    有限公司97年7 月17日中信銀服務業字第97200032號函、外
    籍勞工委託書、違反就業服務法行政處分書、訴願決定書等
    附卷可憑。兩造主張即如事實所述，故本件應審酌之點在於
    原告是否確實有超收就業服務法第40條第5 項規定之費用？
    被告處以罰鍰1,005,450 元，是否適法？
四、本院判斷：
  (一)按就業服務法第40條第5 款之立法目的，乃在防止國內仲介
    巧立名目收取額外費用，苛扣國外勞工薪資，保障國外勞工
    最低基本工資。又就業服務法第35條第2 項已明定私立就業
    服務機構經營就業服務業務收取費用之項目及金額，由中央
    主管機關定之。勞委會並於93年1 月13日公告私立就業服務
    機構收費項目及金額標準，是如營利就業服務機構於接受外
    國人委任辦理從事本法第46條第1 項第8 款至第10款規定工
    作之就業服務業務，須依上開標準向外國人收取服務費之金
    額，不得要求、期約或收受規定標準以外之費用，否則即違
    反就業服務法第40條第5 款規定。依前揭行政院勞工委員會
    93年1 月13日勞職外字第0930200171號令公告、91年10月7
    日93年6 月25日勞職外字第0930203855A 號函示，有關外勞
    在國外發生之費用（含借款）應載明於「入國切結書」，並
    經由勞工輸出國驗證。如外勞書面同意雇主或仲介公司代為
    轉交「借款」，其金額應與「入國切結書」相符。
  (二)經查卷附Ｓ君之「外國人入國工作費用及工資切結書」所載
    ，其中「來華工作有關之借款」欄固載有「銀行貸款」70,5
    45元；償還方式為分15期，每期4,703 元，貸款銀行為中國
    信託商業銀行，惟Ｓ君雖於中國信託商業銀行印尼子行完成
    完成開戶對保手續，但因核貸程序未完成並未撥款，有中信
    商業銀行97年7 月17日中信銀服務業字第97200032號函在卷
    可憑（見被告答辯狀所附卷宗第26頁即附件9 ），是上開工
    資切結書所載國外貸款應不存在，原告主張依據該切結書收
    取費用，核與前項說明不符，委不足取。
  (三)原告就其自Ｓ君之薪資中按月收取6,703 元之費用，共收取
    15個月，合計105,545 元之事實，並不否認，但主張係受S
    君委託，而代其匯款至國外，並提出入國切結書、委託書、
    匯豐銀行匯款申請書、授權書為證（見被告答辯狀所附卷宗
    第23 -24頁、起訴狀證物一）。惟查原告提出之慶豐銀行97
    年5 月12日匯款申請書中約定匯款之對象為SALI，核與原告
    主張據以扣款之入國工資切結書上所載之「中國信託商業銀
    行」，並不一致；切結書所載之貸款金額為70,545元，而匯
    出匯款申請書之金額則為120,754 元，亦不相符，此有切結
    書、匯出匯款申請書附卷可稽（見答辯狀卷宗第6 頁、第24
    頁）；原告所提委託書、授權書上均未載明受託人、債權人
    是何人，則原告是否為受託人自有未明；委託書無債權金額
    之金額，亦無扣款期數、每期扣款金額之記載，而授權書載
    分18月扣款，並應匯入印尼仲介公司指定在臺灣地區之銀行
    帳戶，其內容與原告主張之15個月有異，是依原告所提證物
    無法證明Ｓ君有國外債務，而委託原告扣款代為收取及匯款
    ，則原告主張受外勞S 君委託原告代為匯款之情事，難以採
    信。
  (四)按有關外國人在國外發生之費用（含借款）應由「外國人入
    國工作費用及工資切結書」認定，蓋該切結書係經由勞工輸
    出國驗證手續，足以防止仲介公司假借任何名義超收費用之
    情形，本件切結書上載債權人為中國信託商業銀行，但Ｓ君
    並未向中國信託銀行貸款，已如前述，則原告以代繳納貸款
    為由，向S 君收取是項費用，顯有收受規定標準以外之費用
    之情；另原告每月向外勞Ｓ收取規定以外之管理費265 元、
    保證金2000元，共收取15個月，亦未載明於切結書，自不得
    扣款代收，是原告違反就業服務法第40條規定之事實已臻明
    確。
  (五)查本件原處分認定原告超收期間為15個月，金額計100,545
    元，並非以26個月計算（計算式：銀行貸款4438 ＋ 保證金
    2000＋管理費265 ＝6703元。6703元/ 月×15月＝100545元
    ）；被告認定原告超收費用之名目為管理費、保證金以及銀
    行貸款，蓋此三名目非屬切結書所列扣款項目，原告扣款於
    法無據，已如前述；至於原告依法所收取之台灣服務費、健
    保等符合勞委會函令之收費標準，被告並未認定超收，故原
    告以Ｓ君自95年1 月至97年3 月止之工作期間有26個月，此
    與被告以15個月為計算基準相差甚巨，此期間有原告依法得
    收取之服務費未予剔除，原處分之計算基礎顯然有誤等語，
    並非可採。
五、從而，本件被告所為處分，揆諸首揭法條規定，並無違誤，
    訴願決定予以維持，亦無不合，原告起訴請求撤銷訴願決定
    及原處分，為無理由，應予駁回。
六、本件事證已臻明確，兩造其餘攻擊、防禦方法，經核與判決
    之結果不生影響，無庸逐一論述，併予敘明。
七、據上論結，本件原告之訴為無理由，爰依行政訴訟法第98條
    第1 項前段、第218 條、民事訴訟法第385 條第1 項前段之
    規定，判決如主文。
中    華    民    國    98    年     5   月      7    日
                     臺北高等行政法院第四庭
                               審判長法  官   鄭  小  康
                                     法  官   李  玉  卿
                                     法  官   林  妙  黛
上為正本係照原本作成。
如不服本判決，應於送達後20日內，向本院提出上訴狀並表明上
訴理由，如於本判決宣示後送達前提起上訴者，應於判決送達後
20日內補提上訴理由書（須按他造人數附繕本）。
中    華    民    國    98    年     5   月      7    日
                                     書記官   蔡  逸  萱


司法院資訊處製作；財團法人民間司法改革基金會備份。
